ACORDAO-COMPLETO-2417767

ACÓRDÃO 8300/2020 ATA 26/2020 - SEGUNDA CÂMARA

VISTO, relatado e discutido o recurso de reconsideração interposto por Ângelo Fabiam Duarte Thomas, ex-prefeito do Município de Giruá/RS (gestão 2009-2016) , contra o Acórdão 3886/2019-TCU-Segunda Câmara.
ACORDAM os ministros do Tribunal de Contas da União, reunidos em sessão da 2ª Câmara, ante as razões expostas pela relatora, e com fundamento nos arts. 32 e 33 da Lei 8.443/1992, em:
9.1. conhecer do presente recurso e dar-lhe provimento; 
9.2. julgar regulares com ressalva as presentes contas, com fundamento nos arts. 1º, inciso I, 16, inciso II, 18 e 23, inciso II, da Lei 8.443/1992 c/c os arts. 1º, inciso I, 208 e 214, inciso II, do Regimento Interno, dando quitação ao responsável;
9.3. tornar sem efeito o débito e a multa a que se referem os subitens 9.1 e 9.2 do Acórdão 3886/2019-TCU-Segunda Câmara;
9.4. dar ciência desta deliberação ao recorrente e ao procurador-chefe da Procuradoria da República no Estado do Rio Grande do Sul.

Recurso de reconsideração interposto por ex-prefeito de município contra acórdão condenatório em processo de tomada de contas especial instaurada pelo Ministério do Meio Ambiente em razão da impugnação total das despesas de convênio celebrado entre o Fundo Nacional do Meio Ambiente (FNMA) e a municipalidade, para recuperação ambiental de rios.

Segunda Câmara

Município de Giruá/RS.

3. Recorrente: Ângelo Fabiam Duarte Thomas (CPF XXX.654.760-XX).

13.1. Ministros presentes: Aroldo Cedraz (na Presidência), Raimundo Carreiro e Ana Arraes (Relatora).
13.2. Ministro-Substituto convocado: Augusto Sherman Cavalcanti.
13.3. Ministros-Substitutos presentes: Marcos Bemquerer Costa e André Luís de Carvalho.

ANA ARRAES

ministro Aroldo Cedraz.

Trata-se de tomada de contas especial instaurada pelo Ministério do Meio Ambiente (MMA) contra Ângelo Fabiam Duarte Thomas, ex-prefeito do Município de Giruá/RS (gestão 2009-2016) , em razão da impugnação total das despesas do Convênio MMA/FNMA 10/2010 (Siconv 751.071) , firmado entre o Fundo Nacional do Meio Ambiente (FNMA) e o referido ente federado, cujo objeto consistiu na recuperação ambiental dos rios Giruazinho e Santo Cristo, com vistas a melhoria ambiental e da qualidade de vida da população.
2.	A matéria foi apreciada pelo Acórdão 3886/2019-TCU-Segunda Câmara (rel. min. Aroldo Cedraz) , que julgou irregulares as contas do responsável, o condenou ao ressarcimento do prejuízo apurado nos autos e lhe aplicou multa, nestes termos (peça 119) :
	"ACORDAM os Ministros do Tribunal de Contas da União, reunidos em Sessão da 2ª Câmara, ante as razões expostas pelo Relator, e com fundamento nos arts. 1º, inciso I; 12, § 3º; 16, inciso III, alíneas b e c e § 2; 19, parágrafo único; e 23, inciso III, da Lei 8.443/1992, em:
	9.1. julgar irregulares as contas do Sr. Ângelo Fabiam Duarte Thomas e condená-lo ao pagamento das quantias especificadas, fixando-lhe o prazo de 15 (quinze) dias, a contar da notificação, para que comprove, perante o Tribunal (art. 214, III, 'a', do Regimento Interno do TCU) , o recolhimento do valor aos cofres do Fundo Nacional do Meio Ambiente (FNMA) , devidamente atualizado e acrescido dos juros de mora pertinentes, calculados a partir das datas discriminadas, até a data do efetivo recolhimento, na forma da legislação em vigor, descontado os valores recolhidos:
	DATA
	VALOR (R$) 
	DÉBITO/CRÉDITO

	30/12/2010
	58.252,80
	DÉBITO

	30/12/2010
	77.005,90
	DÉBITO

	30/12/2010
	52.456,95
	DÉBITO

	30/12/2010
	67.228,00
	DÉBITO

	30/12/2010
	2.445,00
	CRÉDIDO

	10/04/2013
	150.985,62
	CRÉDITO

	9.2. aplicar ao Sr. Ângelo Fabiam Duarte Thomas a multa prevista no art. 57 da Lei 8.443/1992, c/c o art. 267 do Regimento Interno, no valor de R$ 20.000,00 (vinte mil reais) , e fixar o prazo de 15 (quinze) dias, a contar da notificação, para comprovar, perante o Tribunal (art. 214, inciso III, alínea 'a', do Regimento Interno) , o recolhimento da dívida aos cofres do Tesouro Nacional, atualizada monetariamente desde a data deste Acórdão até a do efetivo recolhimento, se for paga após o vencimento, na forma da legislação em vigor;
 (...) "
3.	Contra essa decisão, Ângelo Fabiam Duarte Thomas interpôs recurso de reconsideração (peças 134-135) , cujo exame, a cargo da Secretaria de Recursos, resultou no pronunciamento inserto à peça 150, aprovado pelo corpo diretivo da unidade, a seguir transcrito:
" (...) 
HISTÓRICO
2.	Trata-se, originariamente, de tomada de contas especial (TCE) , instaurada pelo Ministério do Meio Ambiente (MMA) , em desfavor de Ângelo Fabiam Duarte Thomas, prefeito do município de Giruá/RS, entre 2009 e 2016, em razão da impugnação total das despesas do Convênio MMA/FNMA 010/2010, (Siconv 751071) , celebrado entre aquele órgão e o Fundo Nacional do Meio Ambiente (FNMA) , cujo objeto era promover a recuperação ambiental dos rios Giruazinho e Santo Cristo, visando à melhoria ambiental e a qualidade de vida da população.
2.1.	De acordo com a Cláusula Terceira do termo de convênio, foram previstos R$ 264.939,65 para a execução do objeto, dos quais R$ 254.943,65 seriam repassados pelo concedente e R$ 9.996,00 corresponderiam à contrapartida. Os recursos federais foram repassados em quatro parcelas, em 30/12/2010 (peça 3, p. 96-97) . 
2.2.	Após citação do responsável e análise das alegações de defesa apresentadas, o Tribunal, por meio do Acórdão 3886/2019-TCU-Segunda Câmara (peça 119) , relatado pelo Aroldo Cedraz, julgou-lhe irregulares as contas, imputando-lhe débito e aplicando-lhe multa, na forma transcrita na introdução acima.
2.3.	Insatisfeito, Ângelo Fabiam Duarte Thomas interpôs o presente recurso de reconsideração (peças 134-135) , requerendo (peça 134, p. 13) :
a) o recebimento do presente RECURSO DE RECONSIDERAÇÃO, pois apto e tempestivo; 
b) o acatamento de todos os seus termos, determinando-se a reconsideração e revisão do Julgado, SOBRETUDO PELA SENTENÇA EXARADA EM AÇÃO JUDICIAL, noticiada nos autos, SOBRE A MATÉRIA EM QUESTÃO; 
c) ao cabo, sejam APROVADAS AS CONTAS do Convênio, ainda que com ressalvas, mas SEM qualquer imputação de glosa, haja vista os itens executados estarem absolutamente disponíveis e úteis para o objetivo do Convênio e, os valores que não foram utilizados, foram tempestivamente devolvidos para a União/MMA. (Grifos no original) 
ADMISSIBILIDADE
3.	Reitera-se o exame preliminar de admissibilidade (peças 136-137) , ratificado pela Exma. Sra. Ministra-Relatora, na peça 139, que concluiu pelo conhecimento do recurso, suspendendo-se os efeitos dos itens 9.1, 9.2 e 9.4 do Acórdão 3886/2019-TCU-Segunda Câmara, relatado pelo Ministro Aroldo Cedraz, eis que preenchidos os requisitos processuais aplicáveis à espécie.
MÉRITO
4.	Delimitação 
4.1.	Constitui objeto do recurso a seguinte questão: Se os fundamentos da sentença judicial proferida no âmbito do Processo 5000050-89.2015.4.04.7105, em trâmite na Primeira Vara Federal de Santo Ângelo/RS, têm o condão de modificar a deliberação recorrida (peças 134-135) .
5.	Sentença judicial proferida no âmbito do Processo 5000050-89.2015.4.04.7105 e reforma da deliberação recorrida (peças 134-135) 
5.1.	O recorrente afirma que os fundamentos contidos na sentença judicial proferida no bojo do Processo 5000050-89.2015.4.04.7105, em trâmite na Primeira Vara Federal de Santo Ângelo/RS, tem o condão de modificar a deliberação recorrida, impondo-se a modificação do julgado, tendo em vista os seguintes argumentos: 
a) O recorrente tem consciência do dever que lhe cabe de prestação de contas, previsto no parágrafo único do artigo 70 da Constituição Federal. Mas, é pacífica a jurisprudência desta Casa, no sentido de que a determinação de devolução integral dos recursos, no caso de execução parcial do objeto, somente é devida quando não houver o aproveitamento das etapas realizadas e o cumprimento dos objetivos do ajuste. Trata-se da conjuntura presente nos autos (peça 134, p. 1-2) ;
b) Diante das dificuldades enfrentadas na execução do convênio, efetivamente, algumas etapas não foram concluídas na integralidade ou nem mesmo iniciadas. Entretanto, as parcelas realizadas estão cumprindo com as finalidades que motivaram a realização do convênio, além de os valores atinente à parte não executada terem sido tempestivamente devolvidos à União (peça 134, p. 2) ;
c) O Município de Giruá/RS, por iniciativa do recorrente, ajuizou ação ordinária junto à Primeira Vara Federal de Santo Ângelo/RS (Processo 5000050-89.2015.4.04.7105) , em face da União, com o objetivo de obter a aprovação final da prestação de contas do convênio ora em debate. O Juiz titular da causa, em sentença recente, afastou a interpretação dada pelo Fundo Nacional do Meio Ambiente sobre as contas, posição que restou corroborada por esta Corte na deliberação recorrida. As demandas têm o mesmo objeto, que é auferir a execução do Convênio n. 751071, impondo-se a análise dos fundamentos daquele julgado (peças 134, p. 2-3; e 135) ;
d) Sobre a Etapa 1.1 (Plantio de espécies nativas na encosta dos rios Giruazinho e Santo Cristo) , a análise técnica do Tribunal considerou a efetiva plantação de apenas 108.000 das 180.000 mudas, considerando laudos técnicos juntados autos para efeito de execução parcial da parcela, em discordância com o posicionamento do FNMA, que desconsiderou integralmente a prestação de contas nesse ponto. Com isso, os técnicos desta Corte entenderam comprovado o plantio de 60% das mudas, bem como a ausência de má-fé do recorrente (peça 134, p. 3-4) ;
e) A sentença judicial, por sua vez, relata ter sido elaborado Laudo de Constatação pelo 3º Batalhão Ambiental da Brigada Militar para aferição do integral cumprimento do convênio firmado entre as partes, tendo o órgão constatado ausência de recuperação da vegetação ciliar. Destaca o documento, também, que a recuperação havida na área teria se dado, em maior medida, pelo acordo firmado, por meio de TAC entre o Ministério Público e o proprietário de terras banhadas pelo rio. Todavia, o magistrado faz referência ao relatório técnico e ao levantamento fotográfico anexado pelo Município, os quais demonstram a ocorrência de recomposição da área, o que restaria corroborado por Pedro Duarte Neto, Técnico Agrícola do Município de Giruá. Com isso, o julgador considerou a etapa parcialmente executada em percentual de 80%, restando ao Município Convenente o dever de restituir 20% ao erário, além de atestar a ausência de má-fé do recorrente (peça 134, p. 4-5) ;
f) Em relação à Etapa 2.3 (Elaboração de um vídeo sobre a realidade dos Rios Santo Cristo e Giruazinho) , a deliberação do Tribunal considerou não haver como ser efetivada a avaliação do alcance finalístico ou da qualidade técnica do material audiovisual, em relação ao qual havia divergência entre a unidade técnica e o recorrente quanto à presença nos autos. Com isso, o Tribunal acompanhou os pareceres do FNMA, os quais consideraram a etapa não cumprida. Os técnicos do Tribunal relatam que, apesar de o responsável alegar que o vídeo havia sido utilizado em todos os encontros de formação do público alvo do projeto, o concedente registrou se tratar de mídia de, aproximadamente, 15 minutos, com má qualidade visual, mostrando imagens de nascentes e cursos d'água, sem apresentar roteiro e conteúdo propostos no projeto. Dessa forma, a unidade técnica não poderia atestar a qualidade e o conteúdo do produto, afastando-se a execução do objeto nesse ponto (peça 134, p. 5-6) ;
g) A sentença judicial considerou como efetiva a confecção do vídeo pela contratante, sendo que a mídia foi utilizada quando da realização dos encontros de formação, não sendo possível discutir a qualidade técnica do trabalho, haja vista que o convênio não apresentou especificações técnicas a serem cumpridas. Qualquer apreciação nesse sentido constituiria manifestação subjetiva, incabível no Poder Judiciário. Logo, o magistrado atestou o cumprimento da etapa (peça 134, p. 6-7) ;
h) A Etapa 1.2 (Estruturação de um viveiro de mudas nativas) foi cumprida, conforme análise técnica do próprio Tribunal de Contas da União (TCU) (peça 134, p. 7) ;
i) Sobre a Etapa 2.4 (Realização de trilhas ecológicas orientadas visando sensibilizar e informar a comunidade sobre a importância dos ecossistemas - 24 trilhas) , os técnicos do Tribunal, com base na Nota Informativa n. 017/2013, consideraram 15 das 24 trilhas previstas como executadas, atestando a realização parcial do objeto, bem como a ausência de má-fé do recorrente. A sentença judicial, entretanto, afirma que o Município Convenente teria comprovado a realização dos 24 caminhos previstos, portanto, com execução integral da parcela, afastada a má-fé do recorrente (peça 134, p. 7-8) ;
j) Em relação à Etapa 2.7 (Realizar encontros de formação, sensibilização e de avaliação com o público-alvo - 12 encontros) , os técnicos do Tribunal consideram, com base em manifestação do FNMA, concluída a parcela do objeto, pois as ações foram realizadas, não tendo o projeto delimitado o momento em que os encontros deveriam ser realizados. Com isso, restaria cumprido o pactuado, ausente a má-fé da parte. De igual modo, a sentença judicial também considerou cumprido o objeto nesse ponto, tendo em vista as listas de presença e fotos dos eventos (peça 134, p. 8-9) ;
k) Não há indícios de má-fé atribuídos ao recorrente, tendo a própria assessoria técnica do Tribunal afastado a hipótese, posição corroborada em sentença judicial juntada ao presente recurso. A deliberação em Juízo declarou inadimplida uma única meta pactuada, em percentual de apenas 20% (peça 134, p. 10) ;
l) Os técnicos desta Corte atestaram a boa-fé do recorrente e, apesar de terem reconhecido o plantio de 60% das mudas, diferentemente dos 80% comprovados em Juízo, consideraram os mais de R$ 150 mil devolvidos, à época, pelo município (peça 134, p. 10-11) ;
m) O Tribunal não reconheceu a boa-fé do ex-gestor, sem, contudo, ter havido a devida análise. Sem a comprovação da existência de responsabilidade subjetiva do ex-prefeito, evidenciando-se conduta dolosa ou culposa grave, com constatação de dano, qualquer pleito ressarcitório se torna indevido (peça 134, p. 12) ;
n) O principal documento que evidenciou as irregularidades imputadas na execução do convênio, qual seja, a Nota Técnica n. 159/2013, mesmo após contestada e diante do encaminhamento de novas provas documentais, não foi alterado. A análise do Ministério foi realizada de forma indireta e meramente objetiva, sem enfrentamento profundo, o que ocorreu na ação ordinária em debate. A sentença proferida sequer cogitou má-fé do recorrente e, no mérito, apenas reconheceu inadimplido o pequeno percentual de 20% de uma das etapas (peça 134, p. 12) ;
o) Do valor repassado no âmbito do convênio, no montante de R$ 264.939,65, o Município devolveu à União a quantia de R$ 150.985,62. Com a decisão judicial, o Município de Giruá se tornará credor da União, pois sobreveio decisão reconhecendo o cumprimento de 80% da cláusula de plantio de mudas, não mais 60%. Essa postura se mostrou adequada às condições de execução do ajuste pelo ente municipal, diante das dificuldades enfrentadas e tendo em vista a devolução dos valores não utilizados. A avença atingiu os objetivos pactuados (peça 134, p. 12) ;
p) Talvez a maior irregularidade enfrentada esteja relacionada com as dificuldades de o ente público preencher, tempestivamente, a evolução da execução do convênio no Siconv, o que, por si só, não tem o condão de imputar à parte a inexecução total do ajuste (peça 134, p. 12) ;
q) Diante da documentação apresentada, a prestação de contas da avença merece ser aprovada, ainda que com ressalvas, não se podendo desconsiderar as etapas realizadas e a devolução do saldo do convênio, além do estudo técnico realizado pela própria assessoria do TCU, além da multicitada sentença judicial (peça 134, p. 13) .
	Análise
5.2.	Os argumentos do recorrente estão parcialmente corretos. Em regra, nos casos de tomada de contas especial instaurada por inexecução parcial do objeto do convênio, a quantificação do dano ao erário deve levar em consideração o percentual das realizações físicas das obras e serviços constantes do plano de trabalho, a existência de nexo de causalidade entre a execução física e a financeira e, ainda, o grau de utilidade da parte executada para o público a ser beneficiado pela avença (Acórdão 3429/2014-TCU-Primeira Câmara, relatado pelo Ministro Weder de Oliveira) .
5.3.	Primeiramente, é importante apontar equívocos na deliberação recorrida e delinear os reais contornos que ensejaram a imputação de débito ao recorrente. Nessa linha, o Ministro Relator, seguido pelo colegiado, acompanhou a essência do entendimento do Ministério Público junto ao Tribunal de Contas da União (MPTCU) , para fundamentar o julgado combatido, como se nota nos seguintes trechos do voto condutor do acórdão (peça 120, p. 3-4) :
18. Manifesto minha concordância com a essência da análise e proposta apresentadas pelo Ministério Público junto a este Tribunal, as quais incorporo entre as minhas razões de decidir neste processo, sem prejuízo das seguintes considerações.
 (...) 
31. Ante os argumentos apresentados, acompanho o entendimento do MPTCU de que remanesce o débito composto pelas parcelas demonstradas, a seguir, incluindo entre os valores considerados como crédito, a parcela de R$ 2.445,00, referente à etapa 2.4, considerada como cumprida:
	DATA
	VALOR (R$) 
	DÉBITO/CRÉDITO

	30/12/2010
	58.252,80
	DÉBITO

	30/12/2010
	77.005,90
	DÉBITO

	30/12/2010
	52.456,95
	DÉBITO

	30/12/2010
	67.228,00
	DÉBITO

	30/12/2010
	2.445,00
	CRÉDITO

	10/04/2013
	150.985,62
	CRÉDITO

5.4.	Note-se que o débito imputado pelo Tribunal a Ângelo Fabiam Duarte Thomas perfaz a integralidade do valor repassado pelo Fundo Nacional do Meio Ambiente, no montante de R$ 254.943,65, com exceção do crédito de R$ 2.445,00, relativo à realização de trilhas ecológicas (peças 3, p. 96-97) .
5.5.	Entretanto, o MPTCU, no posicionamento que embasou o julgado recorrido (peças 26 e 118) , reconheceu, assim como o FNMA e a unidade técnica, algumas etapas do convênio como concluídas, o que impõe revisitar as parcelas consideradas pela deliberação recorrida, cotejar esse posicionamento com as demais manifestações contidas nos autos e com a sentença judicial juntada pelo recorrente (peça 135) , para concluir se há ou não débito pendente de ressarcimento.
5.6.	É importante ressaltar que o Convênio MMA/FNMA 010/2010 tinha como objeto 'promover a recuperação ambiental dos rios Giruazinho e Santo Cristo no território do Município de Giruá, visando a melhoria ambiental e a qualidade de vida da população beneficiária, em consonância com o Plano de Trabalho (...) ' (peça 3, p. 50) .
5.7.	O Plano de Trabalho aprovado previu três metas, divididas em diversas etapas (peça 3, p. 67-75) , sendo que Tribunal, apesar de concordar com o posicionamento do ilustre representante do Ministério Público junto ao Tribunal de Contas da União (MPTCU) , exarado nos despachos às peças 26 e 118, restou por concluir como não plenamente atendidas todas as etapas do ajuste, como se vê no voto condutor da deliberação recorrida (peça 120) .
5.8.	Considerada a nomenclatura presente no plano de trabalho do convênio (peça 3, p. 67-74) e usada, também, pela unidade técnica, conforme relatório do acórdão recorrido (peça 121, p. 3-4) , as etapas questionadas nos autos seriam as seguintes: 
	Etapa
	Descrição
	Valor repassado pelo FNMA
R$

	1.1
	Plantio de espécies nativas na encosta dos rios Giruazinho e Santo Cristo
	143.392,50

	1.2
	Estruturação de um viveiro de mudas nativas
	9.278,00

	2.1
	Impressão de um folder de divulgação do lançamento do projeto
	700,00

	2.2
	Impressão de uma cartilha de divulgação dos resultados do projeto
	6.900,00

	2.3
	Elaboração de um vídeo sobre a realidade dos rios Santo Cristo e Giruazinho
	4.000,00

	2.4
	Realização de trilhas ecológicas orientadas visando sensibilizar e informar a comunidade sobre a importância dos ecossistemas
	2.445,00

	2.5
	Apresentação de peças teatrais com a finalidade de sensibilizar ambientalmente a comunidade
	15.000,00

	2.6
	Realizar oficinas de reaproveitamento de materiais recicláveis
	1.329,80

	2.7
	Realizar encontros de formação/sensibilização e de avaliação com o público-alvo
	4.670,35

	3.1
	Cercamento da área da nascente do Rio Giruazinho
	67.228,00

	Total
		254.943,65

Fonte: peças 3, p. 67-74; e 121, p. 3-4) 
5.9.	Ao se consultar os itens 19 a 33 do voto condutor da deliberação recorrida, verifica-se que o Relator, seguido pelo colegiado, acabou por discutir a integralidade das etapas e entendeu todas como não executadas, com exceção da etapa atinente às trilhas ecológicas, apontando concordância com o MPTCU. 
5.10.	Todavia, ao consultar os documentos contidos nos autos, inclusive as manifestações do parquet especializado que fundamentaram a deliberação recorrida, constata-se haver contradições importantes no julgado, as quais necessitam ser corrigidas, inclusive, com divergências no débito. 
5.11.	Para tanto, é imperioso se debruçar sobre cada uma das etapas, considerando o posicionamento do Juízo da Primeira Vara Federal de Santo Ângelo/RS, proferido no âmbito da Ação Ordinária 5000050-89.2015.4.04.7105 (peça 135) . 
Etapa 1.1 - Plantio de espécies nativas na encosta dos rios Giruazinho e Santo Cristo
5.12.	É possível considerar como falha formal a execução de despesas fora da vigência do convênio, em situações em que reste comprovado que os dispêndios contribuíram para o atingimento dos objetivos pactuados (Acórdão 10530/2018-TCU-Primeira Câmara, relatado pelo Ministro Benjamin Zymler) .
5.13.	As provas contidas nos autos demonstram que, de fato, houve execução do convênio, mas, como em tantos ajustes analisados por esta Corte, com qualidade contestável e fora da vigência da avença. Entretanto, diferentemente de outros casos debatidos no Tribunal, verifica-se haver elementos para considerar, ao menos, parcialmente executadas as despesas do ajuste em epígrafe.
5.14.	A questão de maior controvérsia entre os técnicos e autoridades que atuaram sobre a questão no Tribunal ou no Poder Judiciário, com posição favorável ao reconhecimento de execução parcial nesta etapa, está na verificação do percentual a ser considerado como executado, sobretudo, diante das inconsistências e intempestividade de laudos e análises do próprio convenente.
5.15.	O convênio previu o plantio de 180 mil mudas de espécies nativas, indicadas nas recomendações da Cartilha de Diretrizes Ambientais, para restauração de matas ciliares, produzida pela Secretaria Estadual do Meio Ambiente. Há no ajuste especificação quanto a altura e idade das plantas a serem plantadas, bem como quantidade de adubo a ser empregado (peça 3, p. 67-68) .
5.16.	É importante lembrar que o convênio vigorou no período de 27/12/2010 a 29/6/2012, com previsão para apresentação da prestação de contas até 27/9/2012, conforme Cláusula Quinta do instrumento e após prorrogação 'de ofício' pelo Ministério do Meio Ambiente (peça 3, p. 270) .
5.17.	Em análise da parte financeira e vistoria in loco, realizada no Município de Giruá/RS, entre 18 e 21/6/2012 (peças 4, p. 31-41; e 45-51) , técnico do Fundo Nacional do Meio Ambiente constatou que houve atraso no início da execução do ajuste. A realização do pregão para contratação das empresas para prestação dos serviços e fornecimento dos materiais necessários à execução do objeto, dentre eles as mudas para serem plantadas, ocorreu em novembro de 2011, quase um ano após o início da vigência do ajuste (peça 4, p. 31-32) , com adjudicação e homologação em 21/12/2012. O analista relata ter identificado documentos relativos às contratações decorrentes desse certame (peça 4, p. 31-36) .
5.18.	Na ocasião, o técnico constatou que a Etapa 1.1 estava em execução, apesar do grande atraso, o que implicaria em atividade fora da vigência do ajuste (peça 4, p. 46) :
No dia 19/06/2012 durante a vistoria de execução Física do convênio na Prefeitura Municipal de Giruá/RS, encontrou-se- um cronograma para o plantio das Mudas pelas escolas da região, com datas previstas para depois do término da vigência do Convênio. Foi possível ainda verificar algumas notas fiscais (datadas de 25/05/2012) da compra de 3.000 mudas (1.000 mudas de pitanga; 1.000 mudas de aroeira e 1.000 Mudas de araçá-amarelo) de árvores nativas da região, 15 kg de sementes (2 kg de pitanga, 2 kg de uvaia; 2 , kg de aroeira, 2. Kg de araçá-amarelo, 4 kg de guariroba, 2 kg de guabijú e 1 kg de ingá) , e 10.000 tubetes para plantio das mudas. No dia 20/06/2012 foi realizada a vistoria física do convênio. nos rios Giruazinho e Santo Cristo e dos viveiros responsáveis pela Produção das mudas. O vice-prefeito de Giruá e a responsável pelo projeto, chamada Maria, nos acompanharam nas vistorias. Para o deslocamento utilizamos o veículo alugado que estaria sendo utilizado no projeto (Figuras 01, 02 e 03 do ANEXO 1) . Inicialmente visitamos o Parque Integrado Elso Pilau onde se encontra a nascente do rio Giruazinho; a responsável pelo projeto relatou que as mudas foram plantadas entre os dias 04/06 à 08/06/2012 nas proximidades do rio Giruazinho, algumas delas haviam sido plantadas no mês de Maio, mas sofreram com a estiagem e tiveram que ser replantadas. As mudas plantadas apresentavam, em média, aproximadamente 30 cm de altura; conforme relato da responsável já haviam sido plantadas aproximadamente 4.000 mudas nas encostas do rio Giruazinho (Figuras 04; 05; 06, 07 e 08 do ANEXO I) . Após a visita ao rio Giruazinho fomos para a nascente do rio Santo Cristo, onde verificou-se o plantio recente de poucas mudas (aproximadamente 100 mudas foram plantadas) próximo à nascente desse rio. As mudas apresentavam, em média, aproximadamente 30 cm de altura (Figuras 09; 10 e 11 do ANEXO I) . Não foi encontrada nenhuma placa que fizesse referência ao projeto próxima às regiões de execução. Atividade Parcialmente Executada.
 (...) 
Vistoriada essa Etapa, visitamos o viveiro que está produzindo as mudas da Etapa 1.1, segundo relato do proprietário do viveiro, as mudas estariam todas à disposição esperando o plantio (Figura 16 do ANEXO I) (Grifos no original) 
5.19.	Constata-se, portanto, que o processo de compra foi instaurado, com mudas e sementes adquiridas para o plantio, sendo que mais de 4.000 espécimes já haviam sido plantadas nas encostas do rio Giruazinho, atendendo-se, em parte, a Meta n. 1, de recomposição da mata ciliar na área (peça 3, p. 67) . Logo, a etapa foi executada ao menos parcialmente, não sendo razoável imputar débito ao recorrente pelo valor integral repassado, sob pena de afronta à jurisprudência do Tribunal, sem que se possa afastar a gravidade da conduta do agente na execução intempestiva do ajuste.
5.20.	De todo modo, como se viu, há fortes indícios de que o plantio das sementes e das mudas continuou após o término da vigência do convênio, tais como a aquisição de milhares exemplares e o cronograma firmado com as escolas. 
5.21.	Por certo, sem que o responsável tenha demonstrado, por meio de elementos de prova convincentes, como laudos de profissionais isentos, mapas e georrefenciamento, o percentual exato de execução da etapa de plantio das 180.000 mudas previstas, mostra-se bastante dificultosa para o Tribunal ou para qualquer julgador a tarefa de delimita-la. Qualquer proporção apontada constituirá exercício de subjetividade. De toda sorte, também não se apresenta razoável imputar débito pelo valor integral às partes.
5.22.	Ao perscrutar as provas contidas nos autos, mostra-se verossimilhante a versão relatada pelo recorrente de continuidade da execução do objeto após o término de vigência do ajuste, impondo-se o reconhecimento da lisura de parte da despesa realizada com os recursos do ajuste nesta etapa.
5.23.	Consta dos autos laudo técnico de Michel Kochhann Lucas (peça 20) , profissional registrado no CREA/RS, datado de 1º/10/2012, com constatação do plantio de 108.000 mudas, no período entre maio e setembro de 2012. Em outro documento (peça 21) , elaborado em 30/9/2013, Pedro Duarte Neto, Fiscal de Meio Ambiente do Departamento de Meio Ambiente de Giruá/RS, atestando a execução de 81% do da etapa.
5.24.	Do mesmo modo, o recorrente juntou laudo técnico elaborado por Maria Renir P. Zimmermann (peça 19) , datado de 30/9/2013, no qual a técnica constatou o plantio das mudas, sem, entretanto, indicar percentual de execução ou número de espécimes plantadas.
5.25.	Apesar de os laudos técnicos não estarem acompanhados das respectivas Anotações de Responsabilidade Técnica (ART) , a unidade técnica constatou que Maria Renir P. Zimmermann é profissional registrada no Conselho Regional de Biologia da 3ª Região (peça 17) e Michel Kochhann Lucas está registrado no Conselho Regional de Engenharia (peça 18) .
5.26.	Há, ainda, relatório fotográfico sobre a situação dos plantios realizados nos rios Santo Cristo e Giruazinho, em 26/9/2013, realizadas em determinadas propriedades de ribeirinhos (peça 22) . Além disso, o recorrente juntou aos autos vasto material probatório acerca do cumprimento do pactuado (peças 40-114) .
5.27.	Não obstante as fragilidades que as fotografias possuem como elementos de prova na jurisprudência desta Casa e o fato de dois dos técnicos estarem ligados a órgãos do Município de Giruá/RS, ainda na gestão do recorrente, não se pode desconsiderar essas provas, sobretudo, por haver outros elementos a corroborar a conclusão quanto à execução parcial do objeto.
5.28.	Destaque-se que, na ação ordinária proposta pelo Município de Giruá/RS em face da União, junto à 1ª Vara Federal de Santo Ângelo (Processo 5000050-89.2015.4.04.7105/RS) , com sentença juntada aos autos (peça 135) , houve novas perícias técnicas, submetidas ao contraditório e à ampla defesa.
5.29.	Ressalte-se, nesse sentido, referência ao Laudo de Constatação elaborado pelo 3º Batalhão Ambiental da Brigada Militar do Município de Giruá/RS. Apesar de aparentemente contraditório à tese do recorrente, o posicionamento desse órgão resta por corroborar a conclusão de que houve recuperação substancial da vegetação ciliar nas áreas abarcadas pelo ajuste (peça 135, p. 10) :
Com efeito, realizado Laudo de Constatação pelo 3º Batalhão Ambiental da Brigada Militar para aferição do integral cumprimento do convênio firmado entre as partes (evento 102) , o órgão constatou que a vegetação ciliar não está totalmente recuperada. 
Apontou, ainda, a inexistência de faixa de mata ciliar de 30 metros na APP, tampouco raio de 50 metros de cerceamento no local que sai a água dos bueiros onde nasce o Rio Santo Cristo. 
Destacou que a recuperação havida na área teria se dado, em maior parte, pelo acordo firmado através de TAC entre o Ministério Público e proprietário de terras banhadas pelo referido rio. (Grifos acrescidos) 
5.30.	Essa perícia técnica constatou, portanto, que a vegetação ciliar havia sido recuperada, ainda que parcialmente, apesar de indicar como causa principal da recuperação a realização de termos de ajustamento de conduta entre o Ministério Público e o proprietário de terras banhadas pelo rio, sem que a decisão faça referência nesse sentido. Ressalte-se que o convênio envolvia, de fato, a participação dos ribeirinhos no plantio das mudas, tendo havido, inclusive, cronograma estabelecido com as escolas.
5.31.	Por fim, a conclusão pela recuperação parcial das matas ciliares na região também foi apresentada em laudo do Fiscal do Meio Ambiente Pedro Duarte Neto, com data de 30/3/2016, juntados pelo recorrente (peça 107) .
5.32.	Assim, as provas contidas nos autos afastam a tese de inexecução total do objeto. Parte de etapa foi executada pelo ente municipal. A dúvida substancial acerca do ponto está em qual percentual de execução se deve considerar: 2,22%, relativo à constatação do plantio de 4.000 mudas (peça 4, p. 46) , 60%, com referência de laudo técnico a 108.000 espécimes plantadas (peça 20) ; ou 81%, conforme dados também trazidos pela parte em laudo técnico (peça 21) . Por certo, trata-se de exercício de subjetividade que não deveria existir em processos de prestação de contas.
5.33.	De todo modo, constata-se nos autos ter havido evolução na execução do objeto, ainda que posteriormente ao término do convênio, cabendo reconhecer, no caso, excepcionalmente, o percentual de 81% indicado em laudos do recorrente, impondo-se a modificação do julgado recorrido em relação a essa etapa, em convergência à sentença judicial (peça 135, p. 13) :
Assim, ainda que parte da recuperação tenha advindo dos TAC's formalizados pela população ribeirinha com o Ministério Público Estadual, vislumbro que boa parte da vegetação hoje existente no local teve origem no cumprimento do convênio por parte do Município, ainda que levada em consideração a ocorrência de grande estiagem, amplamente relatada nos autos, após o plantio da maior parte das mudas pelo Município.
 (...) 
Em vista deste cenário, tenho por indemonstrado tão somente o cumprimento da integralidade da meta relativa ao 'Plantio de espécies nativas na encosta dos Rios Giruazinho e Santo Cristo', cuja execução, pelos elementos de prova carreados ao processo, fixo em 80% (oitenta por cento) , restando ao Município Convenente o dever de restituir 20% (vinte por cento) dos recursos destinados a esta etapa.
5.34.	Assim, diante das provas quanto à execução parcial do objeto, diferentemente do posicionamento do MPTCU e da deliberação recorrida, impõe-se o reconhecimento de parte das despesas realizadas nesta etapa. Reconhece-se, assim, o percentual de execução de 81% em relação a esse ponto, o que se faz com base no laudo técnico juntado aos autos (peça 21) .
Etapa 1.2 - Estruturação de um viveiro de mudas nativas
5.35.	O convênio previu a estruturação de um viveiro de mudas nativas, ao custo de R$ 9.278,00, com a finalidade de produzir espécimes para repor eventuais plantas que pudessem não vingar e também para servir de suporte para agricultores que viessem a se interessar em fazer reflorestamento em suas propriedades (peça 3, p. 68-69) . 
5.36.	Na vistoria realizada pelo FNMA, em 2012, o técnico responsável identificou a demarcação do espaço onde seria construído o viveiro, havendo no local, inclusive, mudas e tubetes que deveriam ser utilizados na produção dos espécimes (peça 4, p. 46 e 50-51, Figuras 12-15) .
5.37.	Tendo por base o parecer do parquet especializado, a vistoria realizada e o posicionamento colocado na Nota Técnica 159/2013 do FNMA, o Ministro Relator, no voto condutor da deliberação recorrida, rechaçou a execução desta etapa, nos seguintes termos (peça 120, p. 3) :
23.	Com relação à estruturação de um viveiro de mudas nativas, acompanho o entendimento do MPTCU, conforme consta da Nota Técnica 159/2013 (Peça 5, p. 101) , ou seja, durante a monitoria realizada pelo FNMA, entre 18 e 21/6/12, verificou-se apenas a demarcação do espaço em que seria implantado o viveiro. Assim, considerando que a execução da etapa só ocorreu ao final da vigência do convênio, é conclusão lógica que não foi utilizada para o cumprimento do objetivo de qualificação do projeto e reposição das mudas a serem plantadas durante o período de execução.
5.38.	Entretanto, após a vistoria supracitada e a realização de questionamentos do concedente junto ao convenente, com envio pelo ente de esclarecimentos e registros fotográficos, o próprio FNMA considerou a atividade executada (peça 5, p. 63) , tendo concluído que o viveiro temporário foi construído e estava em utilização. Esse posicionamento, por certo, tem relação com o fato de que a execução do ajuste restou intempestivo, o que levaria à formatação do viveiro também após a vigência do convênio.
5.39.	O MPTCU, nas manifestações que embasaram o acórdão recorrido (peças 26 e 118) , apesar de equívocos na especificação das etapas no momento da argumentação, também considerou como realizada essa parcela, ao contrário do afirmado na deliberação recorrida. De fato, a apresentação de elementos probatórios pelo Município de Giruá/RS, associada às constatações da vistoria in loco, sobre a execução incipiente dessa despesa permite que se conclua pela conclusão do objeto nesse ponto.
Etapa 2.1 - Impressão de um folder de divulgação do lançamento do projeto
5.40.	Não há qualquer elemento nos autos que comprove a execução desta etapa, mantendo-se a parcela do débito imputada à parte, ratificando-se o posicionamento colocado na deliberação combatida. O próprio recorrente afirma não ter sido impresso o folder de divulgação (peça 15, p. 9) .
Etapa 2.2 - Impressão de uma cartilha de divulgação dos resultados do projeto
5.41.	Assim como na etapa anterior, tanto o recorrente (peça 15, p. 9) quanto o FNMA (peça 5, p. 37) concluíram não terem sido impressas as cartilhas, ratificando-se a deliberação recorrida, em relação a esse ponto.
Etapa 2.3 - Elaboração de um vídeo sobre a realidade dos rios Santo Cristo e Giruazinho
5.42.	O ajuste previu a elaboração de um vídeo sobre a realidade dos rios Santo Cristo e Giruazinho, para auxiliar na formação do público alvo, tendo em torno de 15 minutos de duração (peça 3, p. 70) , com destinação de R$ 4.000,00 para a despesa. O técnico do FNMA constatou o pagamento de R$ 3.860,00 para A.C Consultoria Ltda., para a realização do serviço, tendo havido a retenção de R$ 140,00, atinente a impostos sobre serviços e sobre a renda (peça 4, p. 34) , cujo pagamento ocorreu ao final da vigência do convênio, em 8/6/2012.
5.43.	O vídeo foi produzido e encaminhado ao FNMA, que analisou a filmagem, tendo concluído pela má qualidade visual da obra, apresentando apenas imagens de nascentes e cursos d'água dos rios Giruazinho e Santo Cristo (peças 4, p. 63) . Logo, para o órgão a atividade não foi executada.
5.44.	Não se tem notícia do vídeo propriamente dito nos autos, mas se tem como certeza a elaboração de obra relacionada aos rios Giruazinho e Santo Cristo, apesar dos questionamentos do órgão concedente quanto à qualidade do material, posicionamento acatado por esta Corte.
5.45.	O técnico que realizou a vistoria in loco no convênio, contudo, assistiu à obra, considerando a atividade executada (peça 4, p. 47) :
No dia 19/06/2012, assistiu-se o vídeo da Etapa 2.3, o qual foi produzido com 15 min de duração, com uma música de fundo e baixa qualidade visual, apresentando os rios Giruazinho e Santo Cristo. Atividade executada. (Grifos no original) 
5.46.	Tendo em vista a comprovação da efetiva realização da despesa, sendo que o vídeo teve como tema os rios Giruazinho e Santo Cristo e foi utilizado nas ações educacionais do convênio, é bastante dificultoso afastar o gasto, nesse momento processual, com base no posicionamento subjetivo acerca da qualidade da obra. 
5.47.	Diante disso, coaduna-se com o posicionamento do magistrado que proferiu a sentença no âmbito da ação ordinária em trâmite na 1ª Vara Federal de Santo Ângelo (Processo 5000050-89.2015.4.04.7105/RS) :
Dos documentos acostados ao processo, é possível verificar, quanto às etapas em discussão, que houve a efetiva confecção do vídeo pela contratante (etapa '2.3' acima descrita) , o qual inclusive foi utilizado quando da realização dos encontros de formação. 
Neste ponto, entendo não ser possível adentrar na discussão relativa à qualidade técnica do trabalho, porquanto inexistente no convênio firmado especificações pormenorizadas a este respeito. Dessa forma, ilações deste viés teriam caráter eminentemente subjetivo, de incabível apreciação judicia na hipótese.
5.48.	De fato, em que pese constasse no plano de trabalho referência a roteiro para o vídeo, com aspectos da realidade atual dos rios e importância da mata ciliar (peça 3, p. 70-71) , não havia especificação objetiva desses conceitos, havendo, por certo, alguma liberdade criativa. Com isso, mostra-se de difícil julgamento no Poder Judiciário e no âmbito desta Corte o conteúdo da obra, diferentemente do posicionamento do voto condutor da deliberação recorrida. Diante disso, considera-se executada esta etapa, pendente a discussão quanto à omissão do gestor quanto à execução tempestiva do ajuste.
Etapa 2.4 - Realização de trilhas ecológicas orientadas visando sensibilizar e informar a comunidade sobre a importância dos ecossistemas
5.49.	Essa etapa foi considerada cumprida pelo Ministro Relator, seguido pelo colegiado, conforme o item 26 do voto condutor da deliberação recorrida (peça 120, p. 3) . Entretanto, o julgador optou por colocar o valor relativo a essa parcela como crédito do recorrente, à semelhança do valor que a parte devolveu ao convenente (peça 120, p. 4) :
31.	Ante os argumentos apresentados, acompanho o entendimento do MPTCU de que remanesce o débito composto pelas parcelas demonstradas, a seguir, incluindo entre os valores considerados como crédito, a parcela de R$ 2.445,00, referente à etapa 2.4, considerada como cumprida:
	DATA
	VALOR (R$) 
	DÉBITO/CRÉDITO

	30/12/2010
	58.252,80
	DÉBITO

	30/12/2010
	77.005,90
	DÉBITO

	30/12/2010
	52.456,95
	DÉBITO

	30/12/2010
	67.228,00
	DÉBITO

	30/12/2010
	2.445,00
	CRÉDITO

	10/04/2013
	150.985,62
	CRÉDITO

5.50.	Não obstante em termos práticos, mostre-se indiferente colocar a parcela como crédito e mantê-la somada aos débitos imputados à parte, a medida de maior clareza a ser tomada é simplesmente excluí-la do débito, nos mesmos moldes das despesas reconhecidas até o momento, haja vista que a parte não se creditou da parcela, como o fez ao devolver recursos ao erário.
Etapa 2.5 - Apresentação de peças teatrais com a finalidade de sensibilizar ambientalmente a comunidade
5.51.	O ajuste previu a realização de 10 peças teatrais com a finalidade de sensibilizar a comunidade em relação ao meio ambiente (peça 3, p. 72-73) . O convenente comprovou documentalmente a realização dos eventos, conforme relatado na Nota Técnica 017/2013/GEPRO/FNMAECEX/MMA (peça 5, p. 64) :
 (...) Foram apresentadas comprovações de nove peças teatrais, realizadas entre 16 e 26/6/12. Considerando_ que foi informado no relatório 'a execução dos dez eventos previstos, apresentar comprovação da peça teatral restante.
Análise: Foi comprovada a peça teatral restante, realizada em 8/6/12 no Anfiteatro do Parque Integrado Elso Pilai; por Meio de fotos é declaração. Além disso, foram apresentadas fotos das outras nove peças teatrais, que haviam sido comprovadas anteriormente por listas de presença. Atividade executada.  (Grifos no original) 
5.52.	A unidade técnica reconheceu a realização da despesa (peça 23, p. 3) , assim como o Ministério Público junto ao TCU (peças 23 e 118) , diferentemente do afirmado na deliberação recorrida.
5.53.	Ao contrário do que afirma a deliberação recorrida, não se identificou no plano de trabalho período específico para a realização das peças teatrais (peça 3, p. 72-73) , não obstante fosse desejável a distribuição das apresentações durante a vigência do ajuste. Diante da realização da despesa, não há motivo para imputar débito à parte, razão pela qual se considera a etapa realizada.
Etapa 2.6 - Realizar oficinas de reaproveitamento de materiais recicláveis
5.54.	Ainda no âmbito das ações de educação ambiental, o ajuste previu a realização de três oficinas de reaproveitamento de materiais recicláveis, com previsão de participação de 20 pessoas e duração de oito horas, com valor global de R$ 1.329,80 (peça 3, p. 73) .
5.55.	Assim como nas peças teatrais discutidas no ponto anterior, o recorrente comprovou a realização das oficinas no período entre 8 e 26/6/2012 (peça 5, p. 103) , em que pesem os questionamentos do FNMA e do Tribunal, conforme o voto condutor da deliberação recorrida, quanto à concentração dos eventos no final da vigência do ajuste. Diante da realização do objeto e das dúvidas quanto ao período a serem realizados os encontros, não se mostra razoável desconhecer esses gastos.
5.56.	Do mesmo modo, a unidade técnica reconheceu a realização da despesa (peça 23, p. 3) e o Ministério Público junto ao TCU também (peças 26 e 118) , ao contrário do afirmado na deliberação recorrida. Assim, considera-se executada a etapa.
Etapa 2.7 - Realizar encontros de formação/sensibilização e de avaliação com o público-alvo
5.57.	Também em relação à meta de ações de educação ambiental, o ajuste previu a realização de 12 encontros de formação/sensibilização e de avaliação com o público alvo (peça 3, p. 73-74) , com custo de R$ 4.670,35, conforme tabela acima.
5.58.	Igualmente, o FNMA reconheceu a realização dos 12 encontros previstos nos ajustes, apesar de ter deixado de reconhecer a etapa, em razão da concentração dos eventos no último mês de vigência do ajuste (peça 5, p. 103) . 
5.59.	Nos mesmos termos discutidos nos tópicos anteriores, a realização dos gastos e as dúvidas quanto ao período em que deveriam ser realizados os encontros não autoriza a imputação de débito ao recorrente.
5.60.	Quanto ao conjunto de etapas vinculadas à meta de educação ambiental, coaduna-se com o posicionamento do Ministério Público junto ao TCU (peça 26, p. 1-2) :
2. (...) A execução do objeto previa as seguintes etapas:
Plantio de espécies nativas na encosta dos rios Giruazinho e Santo Cristo;
	a) estruturação de um viveiro de mudas nativas;
	b) impressão de um folder de divulgação do lançamento do Projeto;
	c) impressão de uma cartilha de divulgação dos resultados do Projeto;
	d) elaboração de um vídeo sobre a realidade dos rios Santo Cristo e Giruazinho;
	f) realização de trilhas ecológicas orientadas visando sensibilizar e informar a comunidade sobre a importância dos ecossistemas;
	g) apresentação de peças teatrais com a finalidade de sensibilizar ambientalmente a comunidade;
	h) realizar oficinas de reaproveitamento de materiais recicláveis;
	i) realizar encontros de formação/sensibilização e de avaliação com o público-alvo; e
	j) cercamento da área da nascente do Rio Giruazinho.
 (...) 
9. Não obstante, considerando que as ações educativas foram executadas, ainda que extemporaneamente, sendo de difícil avaliação, nessa fase processual, o grau de qualificação gerado, entendo, como dito no parágrafo 7 acima, em sintonia com a unidade instrutiva, que podem ser aceitas as despesas referidas nas alíneas 'b', 'g', 'h', 'i' e 'f' (esta última parcialmente) .
5.61.	Esse posicionamento foi ratificado no parecer de peça 118 e demonstra equívoco na fundamentação da deliberação recorrida, que se embasou na análise do parquet especializado, mas, ao contrário, considerou não executadas as despesas. Assim, entende-se cumprida a etapa.
Etapa 3.1 - Cercamento da área da nascente do Rio Giruazinho
5.62.	Por fim, é consenso nos autos e mesmo na sentença proferida pelo Juízo da 1ª Vara Federal de Santo Ângelo (peça 135) que o cercamento da área da nascente do Rio Giruazinho não foi realizado, em razão de vedação decorrente da legislação municipal (peça 135, p. 10) . Logo, considera-se não executada a etapa. Diante disso, cabe analisar se subsiste débito a ser imputado à parte.
Análise quanto ao possível débito a ser imputado ao recorrente
5.63.	Deve-se, nesse momento, considerando o reconhecimento de grande parte das etapas previstas no ajuste e o percentual de 81% da Etapa 1.1 do convênio, na forma colocada acima, verificar se subsiste débito em desfavor do recorrente. Assim, nos mesmos moldes da instrução da unidade técnica (peça 23) , foi elaborada planilha para o cálculo do valor dos gastos não comprovados pelo recorrente:
	Etapa
	Descrição
	Valor repassado pelo FNMA
	Valor executado
	Valor a devolver/débito

	1.1
	Plantio de espécies nativas na encosta dos rios Giruazinho e Santo Cristo
	143.392,50
	116.147,92
	27.244,58

	1.2
	Estruturação de um viveiro de mudas nativas
	9.278,00
	9.278,00
	0,00

	2.1
	Impressão de um folder de divulgação do lançamento do projeto
	700,00
	0,00
	700,00

	2.2
	Impressão de uma cartilha de divulgação dos resultados do projeto
	6.900,00
	0,00
	6.900,00

	2.3
	Elaboração de um vídeo sobre a realidade dos rios Santo Cristo e Giruazinho
	4.000,00
	4.000,00
	0,00

	2.4
	Realização de trilhas ecológicas orientadas visando sensibilizar e informar a comunidade sobre a importância dos ecossistemas
	2.445,00
	2.445,00
	0,00

	2.5
	Apresentação de peças teatrais com a finalidade de sensibilizar ambientalmente a comunidade
	15.000,00
	15.000,00
	0,00

	2.6
	Realizar oficinas de reaproveitamento de materiais recicláveis
	1.329,80
	1.329,80
	0,00

	2.7
	Realizar encontros de formação/sensibilização e de avaliação com o público-alvo
	4.670,35
	4.670,35
	0,00

	3.1
	Cercamento da área da nascente do Rio Giruazinho
	67.228,00
	0,00
	67.228,00

	Total
		254.943,65
	152.871,07
	102.072,58

5.64.	Assim, restou como saldo decorrente de despesas não comprovadas no ajuste em epígrafe a quantia de R$ 102.072,58, considerando-se, conservadoramente, como termo inicial, a data das transferências dos recursos ao ente municipal assim como na deliberação recorrida, em 30/12/2010 (peça 3, p. 96-98) .
5.65.	De outra sorte, o ente municipal devolveu ao FNMA o montante de R$ 150.985,62, em 10/4/2013, relativos ao saldo presente na conta específica do convênio e respectivos rendimentos (peça 5, p. 203) .
5.66.	Diante disso, utilizando-se o sistema débito para atualizar o valor de R$ 102.072,58 até o dia 10/4/2013, data em que o recorrente devolveu os recursos ainda pendentes na conta específica do ajuste, com os respectivos rendimentos, atinge-se o montante de R$ 131.473,01, computando-se correção monetária e juros, portanto, menor do a quantia devolvida pelo ente municipal. Logo, não há que se falar em débito ou multa a serem imputados à parte.
5.67.	Mesmo que se corrija o valor não comprovado até o dia 7/3/2020, computando-se juros e correção monetária; e o montante devolvido de R$ 150.985,62, ainda assim, não restaria débito a ser ressarcido pela parte.
CONCLUSÃO
6.	Das análises anteriores, conclui-se que:
a) Em regra, nos casos de tomada de contas especial instaurada por inexecução parcial do objeto do convênio, a quantificação do dano ao erário deve levar em consideração o percentual das realizações físicas das obras e serviços constantes do plano de trabalho, a existência de nexo de causalidade entre a execução física e a financeira e, ainda, o grau de utilidade da parte executada para o público a ser beneficiado pela avença; 
b) É possível considerar como falha formal a execução de despesas fora da vigência do convênio, em situações em que reste comprovado que os dispêndios contribuíram para o atingimento dos objetivos pactuados. 
6.1.	No decorrer da instrução, chegou-se a cogitar a imputação de multa à parte, em razão da execução intempestiva do ajuste, com os prejuízos que essa omissão trouxe para a intepretação das contas e para os resultados esperados do convênio.
6.2.	Entretanto, percebe-se que grande parte dos gastos foram realizados no decorrer do convênio, sem que se possa olvidar a realidade enfrentada por grande parte dos municípios brasileiros, tendo em vista as fragilidades técnicas próprias e da economia local.
6.3.	Na espécie, o recorrente atribui os atrasos na execução do ajuste à situação de estiagem que assolou a região, levando o ente a decretar situação de emergência, no primeiro semestre de 2012 (peça 3, p. 250-252 e 254-264) . É verossimilhante a alegação da parte, no sentido de que essa conjuntura teria influência sobre o plantio das mudas, sem desconsiderar o atraso na execução do ajuste no exercício de 2011.
6.4.	De todo modo, a conjuntura não se apresenta com a contundência necessária para configurar conduta dolosa ou culposa grave, que enseje aplicação de penalidades à parte, nos moldes exigidos pela Lei de Introdução às Normas do Direito Brasileiro, em seu artigo 28, introduzido pela Lei n. 13.655/2018. Logo, apresenta-se com maior aderência ao ordenamento jurídico o julgamento pela regularidade com ressalva das contas do recorrente.
6.5.	Assim, diante da análise empreendida acima, impõe-se o afastamento do débito e da multa imputados ao recorrente, por meio dos itens 9.1 e 9.2 do acórdão recorrido, julgando-lhe regulares com ressalva as contas.
PROPOSTA DE ENCAMINHAMENTO
7.	Diante do exposto, com fundamento nos artigos 32, inciso I; e 33, da Lei 8.443/1992, submetem-se os autos à consideração superior, com posterior encaminhamento ao Ministério Público junto ao Tribunal de Contas da União e ao Gabinete do Relator, propondo:
a) conhecer do recurso interposto e, no mérito, dar-lhe provimento para julgar regulares com ressalva as contas de Ângelo Fabiam Duarte Thomas, dando-lhe quitação, com fundamento nos arts. 1º, inciso I, 16, inciso II, 18 e 23, inciso II, da Lei n. 8.443/1992, c/c os arts. 1º, inciso I, 208 e 214, inciso II, do Regimento Interno do TCU;
b) em consequência, tornar sem efeito o débito e a multa objetos dos itens 9.1 e 9.2 do acórdão recorrido;
c) comunicar a deliberação que vier a ser proferida por esta Corte ao recorrente, Procurador-Chefe da Procuradoria da República no Estado do Rio Grande do Sul e aos demais interessados."
4.	Por sua vez, o Ministério Público junto ao TCU, na pessoa do subprocurador-geral Paulo Soares Bugarin, anuiu à proposta de encaminhamento alvitrada pela unidade técnica, consoante o parecer que integra a peça 153, reproduzido adiante:
 	"Trata-se de recurso de reconsideração interposto por Ângelo Fabiam Duarte Thomas contra o Acórdão 3886/2019-TCU-Segunda Câmara (peça 119) , por meio do qual esta Corte julgou suas contas irregulares, condenou-o ao recolhimento do débito apurado e aplicou-lhe a multa prevista no art. 57 da Lei 8.443/1992, em razão da impugnação total das despesas do Convênio MMA/FNMA 010/2010, celebrado entre do Município de Giruá/RS e o Fundo Nacional do Meio Ambiente (FNMA) , que tinha por objeto promover a recuperação ambiental dos rios Giruazinho e Santo Cristo.
Inicialmente, apresento a tabela abaixo, que sintetiza as conclusões contidas nos dois pronunciamentos anteriores deste Ministério Público de Contas (peças 26 e 118) , acerca da execução de cada um dos itens previstos no plano de trabalho do convênio:
	Etapa
	Descrição das Etapas do Convênio
	Valor repassado 
	Valor executado
	Débito

	1.1
	Plantio de espécies nativas na encosta dos rios Giruazinho e Santo Cristo
	143.392,50
	0,00
	143.392,50

	1.2
	Estruturação de um viveiro de mudas nativas
	9.278,00
	9.278,00
	0,00

	2.1
	Impressão de um folder de divulgação do lançamento do projeto
	700,00
	0,00
	700,00

	2.2
	Impressão de uma cartilha de divulgação dos resultados do projeto
	6.900,00
	0,00
	6.900,00

	2.3
	Elaboração de um vídeo sobre a realidade dos rios Santo Cristo e Giruazinho
	4.000,00
	0,00
	4.000,00

	2.4
	Realização de trilhas ecológicas orientadas visando sensibilizar e informar a comunidade sobre a importância dos ecossistemas
	2.445,00
	2.445,00
	0,00

	2.5
	Apresentação de peças teatrais com a finalidade de sensibilizar ambientalmente a comunidade
	15.000,00
	15.000,00
	0,00

	2.6
	Realização de oficinas de reaproveitamento de materiais recicláveis
	1.329,80
	1.329,80
	0,00

	2.7
	Realização de encontros de formação/sensibilização e de avaliação com o público-alvo
	4.670,35
	4.670,35
	0,00

	3.1
	Cercamento da área da nascente do Rio Giruazinho
	67.228,00
	0,00
	67.228,00

	Total
		254.943,65
	32.723,15
	222.220,50

Naquelas ocasiões, manifestei-me no sentido de que algumas etapas do convênio poderiam ser consideradas integralmente concluídas (itens 1.2, 2.4, 2.5, 2.6 e 2.7) , enquanto os valores repassados para os demais itens comporiam o débito.
A deliberação recorrida, por sua vez, acolheu apenas o item 2.4, correspondente à realização das trilhas ecológicas.
Desta feita, a Serur examinou minuciosamente cada um dos itens supracitados, à luz de novos elementos acostados aos autos, inclusive de sentença judicial que tratou do mesmo assunto destas contas (peça 135) .
Com relação ao posicionamento deste MPTCU, resumido na tabela acima, a unidade técnica divergiu em apenas dois itens, a seguir descritos.
Quanto ao item 1.1 - plantio de espécies nativas na encosta dos rios Giruazinho e Santo Cristo, o auditor afirmou que as provas contidas nos autos demonstram que houve execução parcial dessa etapa, havendo fortes indícios de que o plantio das sementes e das mudas continuou após o término da vigência do convênio.
Após concluir que restou afastada a inexecução total dessa etapa, a unidade técnica optou, excepcionalmente, pelo percentual de 81% de realização, indicado em laudo técnico apresentado pelo recorrente e muito próximo dos 80% fixados na sentença judicial (peça 135, p. 13) .
Diante dos novos elementos trazidos aos autos, como novas perícias técnicas submetidas ao contraditório e à ampla defesa, acompanho a proposta da Serur.
Relativamente ao item 2.3, que previa a realização de um vídeo sobre a realidade dos rios Santo Cristo e Giruazinho, o que efetivamente levou à sua impugnação foi a informação do FNMA de que, não obstante tenha sido concluída, a obra possuía má qualidade visual.
A unidade técnica considerou que um posicionamento subjetivo sobre a qualidade da obra não pode ser considerado motivo suficiente para impugnar a despesa, que foi efetivamente destinada à criação de um vídeo que teve como tema os rios Giruazinho e Santo Cristo.
Diante disso, e considerando a informação de que o referido vídeo foi utilizado nas ações educacionais do convênio, acompanho a proposta de considerar executada a referida etapa, afastando-se o débito a ela correspondente.
Ante todo o exposto, este representante do Ministério Público de Contas, concordando com a análise da Serur que concluiu pela inexistência de débito remanescente, manifesta-se em conformidade com a proposta da unidade técnica, no sentido que esta Corte conheça e dê provimento ao presente recurso de reconsideração, de modo a julgar regulares com ressalva as contas de Ângelo Fabiam Duarte Thomas, dando-lhe quitação."
	É o relatório.

Fernando Zimmermann Prestes (OAB/RS 70.148) e Ciageres Ferraz de Campos (OAB/RS 107.382) representando Ângelo Fabiam Duarte Thomas; João Carlos Garzella (OAB/RS 70.793), Júnior Guimarães de Almeida (OAB/RS 81.307) e Andressa Juliana Dalsoto Callegaro (OAB/RS 84.998) representando o Município de Giruá/RS.

Subprocurador-geral Paulo Soares Bugarin.

TOMADA DE CONTAS ESPECIAL. CONVÊNIO. RECUPERAÇÃO AMBIENTAL DE RIOS. AUSÊNCIA DE COMPROVAÇÃO DA APLICAÇÃO REGULAR DOS RECURSOS. IRREGULARIDADE DAS CONTAS. DÉBITO. MULTA. RECURSO DE RECONSIDERAÇÃO. ERRO DE JULGAMENTO. CONTRADIÇÃO ENTRE OS FUNDAMENTOS DA DECISÃO E A SUA PARTE DISPOSITIVA. PROCEDÊNCIA PARCIAL DE SENTENÇA EM FAVOR DO MUNICÍPIO. IDENTIDADE MATERIAL E EXTENSÃO E APROVEITAMENTO DOS FUNDAMENTOS DA DECISÃO JUDICIAL AO RESPONSÁVEL. REMANESCÊNCIA DE DÉBITO EM PATAMAR INFERIOR AO MONTANTE DEVOLVIDO AO FUNDO NACIONAL DO MEIO AMBIENTE. PROVIMENTO. REGULARIDADE COM RESSALVA DAS CONTAS. INSUBSISTÊNCIA DA CONDENAÇÃO E DA APENAÇÃO.

TOMADA DE CONTAS ESPECIAL (TCE)

Secretaria de Recursos - Serur.

Aprecio o recurso de reconsideração interposto por Ângelo Fabiam Duarte Thomas, ex-prefeito do Município de Giruá/RS (gestão 2009-2016) , contra o Acórdão 3886/2019-TCU-Segunda Câmara (rel. min. Aroldo Cedraz) , que julgou irregulares as contas do responsável, o condenou ao ressarcimento do prejuízo apurado nos autos e lhe aplicou multa em razão da impugnação total das despesas do Convênio MMA/FNMA 10/2010 (Siconv 751.071) , celebrado entre o Fundo Nacional do Meio Ambiente (FNMA) e a municipalidade, para recuperação ambiental dos Rios Giruazinho e Santo Cristo.
2.	Conheço do recurso, uma vez preenchidos os pressupostos de admissibilidade aplicáveis à espécie, na forma regimental.
3.	O recorrente ajuizou ação contra a União, perante a 1ª Vara Federal de Santo Ângelo/RS, visando à declaração de aprovação da prestação de contas do mencionado convênio. A tese central do apelo se ampara nos fundamentos da sentença proferida pelo juízo competente do referido feito, julgada parcialmente procedente, nos seguintes termos (peça 135, p. 14) : 
"Ante o exposto, rejeito a preliminar e JULGO PARCIALMENTE PROCEDENTE o pedido formulado na inicial, nos termos do artigo 487, inciso I, do CPC, para o fim de declarar o parcial cumprimento do convênio pela parte autora, restando o dever de ressarcimento no tocante ao percentual de 20% (vinte por cento) dos recursos destinados ao cumprimento da 'Etapa 1.1 - Plantio de espécies nativas na encosta dos Rios Giruazinho e Santo Cristo', nos termos da fundamentação."
4.	A Secretaria de Recursos (Serur) se manifesta em favor do provimento do recurso, no que é acompanhada pelo Ministério Público junto ao TCU (MPTCU) .
5.	Alinho-me, desde já, aos fundamentos expressos no pronunciamento daquela unidade técnica, resumidos a seguir, os quais adoto como razões de decidir.
I - Plantio de espécies nativas na encosta dos rios
6.	De fato, o conjunto probatório dos autos - vistoria in loco pelo concedente, laudos e perícias técnicas emitidos por profissionais devidamente habilitados nos respectivos conselhos profissionais, relatório fotográfico e perícia produzida pelo 3º Batalhão Ambiental da Brigada Militar do Município de Giruá/RS, juntada aos autos da referida ação judicial -  denota que houve, ainda que parcialmente, execução de ações afetas a essa etapa do ajuste, embora parte dos gastos tenha se dado fora da vigência do convênio. Logo, é razoável considerar como realizado o percentual de 81%, ratificado pelo Poder Judiciário.
II - Estruturação de viveiro de mudas nativas
7.	Essa etapa foi confirmada posteriormente pelo órgão concedente, após esclarecimentos prestados pelo município, ainda que, mais uma vez, as ações tenham ultrapassado o período de vigência. Apesar de ter havido concordância do relator com o parecer do MPTCU - que sugeriu o acolhimento dessa despesa -, ao final constou do rol condenatório, de forma contraditória.
III - Impressão de folder de divulgação do lançamento do projeto e impressão de cartilha de divulgação dos resultados do projeto
8.	Os débitos parciais relativos a essas fases devem ser mantidos, por ausência de elementos nos autos que atestem a sua execução.
IV - Elaboração de vídeo sobre a realidade dos rios Santo Cristo e Giruazinho
9.	Há provas da produção do vídeo, de modo que não se mostra razoável rejeitá-la mediante análise subjetiva sobre a qualidade da obra, ainda mais porque não foram definidos previamente indicadores ou parâmetros objetivos para aferição desse aspecto qualitativo.
V - Realização de trilhas ecológicas orientadas para sensibilizar e informar a comunidade sobre a importância dos ecossistemas
10.	Essa fase do objeto foi considerada atendida, segundo as razões de decidir do acórdão recorrido, porém constou o valor como débito (juízo a quo) .
VI - apresentação de peças teatrais, realização de oficinas de reaproveitamento de materiais recicláveis e realização de encontros de formação/sensibilização e de avaliação com o público-alvo
11.	As despesas atinentes a essas etapas foram aceitas pelo MMA e reconhecidas pela unidade técnica e pela Procuradoria, entretanto foram glosadas pela deliberação recorrida, apesar de o relator ter se manifestado em conformidade com o parecer do parquet de Contas. Ademais, a possível execução extemporânea desses gastos, isto é, além do prazo de vigência do convênio, não seria motivo bastante para a sua impugnação, haja vista a existência de dúvidas sobre os períodos corretos de efetivação dessas ações.
VII - Cercamento da área da nascente do Rio Giruazinho 
12.	Tal etapa não foi realizada, o que se confirmou na aludida sentença judicial.
VIII - Ausência de prejuízo ao FNMA e considerações finais
13.	Como bem demonstra o auditor da Serur, o somatório do débito parcial referente ao tópico I e do débito total referente aos tópicos III e VII resulta em patamar inferior ao montante não utilizado pelo convenente e devolvido ao fundo em 10/4/2013.
14.	Ficou demonstrado, pela instrução processual, que o aresto recorrido incorreu em erro de julgamento, pois, não obstante as razões de decidir tenham incorporado os fundamentos do parecer do MPTCU, que considerou executadas parcelas ou etapas do convênio, o débito imputado ao recorrente correspondeu à totalidade dos recursos repassados.
15.	A respeito da realização de gastos após a vigência do convênio, a jurisprudência deste Tribunal tem admitido essa situação, em caráter excepcional, quando houver provas da execução do objeto e do nexo causal entre tais despesas públicas e os recursos financeiros geridos pelo convenente, o que se amolda exatamente ao caso concreto. A seguir, dois precedentes que refletem esse entendimento:
"É irregular a execução de despesa em data posterior à vigência do convênio; contudo, quando os documentos comprovam nexo de casualidade entre os recursos transferidos e a execução do objeto conveniado, bem ainda constatado que a conduta do gestor evitou a materialização de dano ao Erário, considera-se afastado o débito potencial (Acórdão 2934/2011-TCU-Primeira Câmara, rel. min. Walton Alencar Rodrigues) ";
"Embora configure irregularidade, considera-se, em caráter excepcional, não haver débito em decorrência de despesas realizadas fora da vigência do convênio, mormente quando relacionadas a seu objeto, em situações em que reste comprovado que o pactuado foi devidamente cumprido (Acórdão 2307/2017-TCU-Segunda Câmara, rel. min. José Mucio Monteiro) "
16.	Por essas razões, o Tribunal deve dar provimento ao presente recurso, julgar regulares com ressalva as presentes contas e tornar sem efeito a condenação e a multa impostas ao ex-prefeito, em consonância com os pareceres transcritos no relatório.
	Ante o exposto, VOTO por que seja aprovada a minuta de acórdão que submeto à consideração este Colegiado.
TCU, Sala das Sessões Ministro Luciano Brandão Alves de Souza, em 4 de agosto de 2020.
ANA ARRAES 
Relatora